【裁判字號】    98,上更(一),133
【裁判日期】    981118
【裁判案由】    強盜
【裁判全文】
臺灣高等法院高雄分院刑事判決     98年度上更(一)字第133號
上  訴  人
即  被  告  乙○○
                    （現於臺灣高雄女子監獄執行中）
選任辯護人  王文雄律師
上列上訴人因被告強盜案件，不服臺灣高雄地方法院97年度訴字
第855 號中華民國97年11月28日第一審判決（起訴案號：臺灣高
雄地方法院檢察署96年度偵字第35618 號），提起上訴，判決後
經最高法院撤銷發回，本院判決如下：
    主  文
原判決關於乙○○被訴強盜罪暨定應執行刑部分均撤銷。
乙○○以強暴使人行無義務之事，累犯，處有期徒刑陸月，如易
科罰金以新台幣壹仟元折算壹日。
    事  實
一、緣乙○○夥同郭宏、綽號「作胖仔」成年男子及另一名年
    籍不詳之成年男子，共同基於私行拘禁之犯意聯絡，於民國
    （下同）96年11月22日23時50分許，駕車前往高雄縣鳥松鄉
    ○○街63巷3 號甲○○住處，強押前與其有訴訟糾紛之甲○
    ○，藉以報復並逼迫甲○○在其被訴對其強盜案件審理時為
    其有利之證述。嗣見甲○○騎機車返家，郭宏、「作胖仔
    」及另名年籍不詳男子，以束住甲○○脖子之方式強押甲○
    ○上車，由郭宏開車，乙○○坐在副駕駛座，該「作胖仔
    」及另一名年籍不詳之男子則將甲○○控制在後座而妨害其
    行動自由，先後將之載屏東縣萬丹鄉之某處矮屋及高雄縣林
    園鄉○○村○○路131 巷10號10樓處（下稱海洋大樓10樓）
    予以拘禁（乙○○、郭宏被訴私行拘禁部分業經本院前審
    判處罪刑確定；郭宏被訴與乙○○共同對甲○○強盜罪部
    分亦經本院前審判決無罪確定），詎乙○○於甲○○被私行
    拘禁期間，認甲○○之飲食生活費仍應由其自身支出，竟另
    行起意，基於妨害甲○○行使權利及使其行無義務之事之犯
    意，在屏東縣萬丹鄉之某處矮屋內，動手毆打甲○○後，搜
    取甲○○身上之皮包1 只（內有身分證、駕照、行照、第一
    商銀金融卡各1 張及新台幣《下同》5 百元紙鈔1 張、1 百
    元紙鈔4 張）及數目金額不詳之零錢暨手機1 支；繼之復利
    用強押甲○○返回其在高雄縣鳥松鄉○○街63巷3 號住處拿
    取甲○○之盥洗用品時，強行取走甲○○所有台灣土地銀行
    、台灣企銀、第一銀行、富邦銀行、彰化銀行存摺各1 本及
    聯邦銀行信用卡3 張、中國信託銀行信用卡5 張，以強暴之
    方式妨害甲○○對於其財物自由管領權之行使，得手後返回
    屏東縣萬丹鄉復在甲○○行動自由遭剝奪之際，逼其供出提
    款卡之密碼，以上開方式妨害甲○○對於其所有財物自由管
    理權之行使及使其行無義務之事。迄於96年12月12日，乙○
    ○駕駛不詳車號之車輛搭載甲○○前往屏東市時，甲○○趁
    機跳車並至某動物診所內求救，經該所人員報警後為警循線
    查獲。
二、案經甲○○訴由高雄縣政府警察局林園分局報請臺灣高雄地
    方法院檢察署檢察官偵查起訴。
    理    由
壹、證據能力部分：
一、按被告以外之人於偵查中向檢察官所為之陳述，除顯有不可
    信之情況者外，得為證據，刑事訴訟法第159 條之1 第1 項
    定有明文。本件證人即告訴人甲○○於檢察官偵查中之證述
    ，對被告乙○○而言雖係審判外之陳述，惟依卷存之證據並
    無顯不可信之情況，依上引刑事訴訟法之規定，即有證據能
    力，且其事後已於法院審理時到庭接受被告乙○○及其選任
    辯護人之詰問，被告乙○○之詰問權亦已獲保障。
二、刑事訴訟法第158 條之3 規定：「證人、鑑定人依法應具結
    而未具結者，其證言或鑑定意見，不得作為證據。」所謂「
    依法應具結而未具結者」，係指檢察官或法官依刑事訴訟法
    第175 條之規定，以證人身分傳喚被告以外之人到庭作證，
    或雖非以證人身分傳喚到庭，而於訊問調查過程中，轉換為
    證人身分為調查時，此時其等供述之身分為證人，則檢察官
    、法官自應依本法第186 條有關具結之規定，命證人供前或
    供後具結，陳述始符合第158 條之3 之規定，始有證據能力
    。若檢察官或法官非以證人身分傳喚而以告發人、告訴人、
    被害人或共犯、共同被告身分傳喚到庭為訊問時，其身分既
    非證人，即與「依法應具結」之要件不合，縱未命其具結，
    純屬檢察官或法官調查證據職權之適法行使，當無違法可言
    。本件被告郭宏各次就案發過程在法院及檢察官偵查中所
    為之陳述，其以被告之身分所為供述部分，雖未經具結，惟
    其於檢察官偵查中之陳述並無顯不可信之情事，依上所述，
    自有證據能力，且其事後已於法院審理時到庭接受被告乙○
    ○之詰問，自得援為認定犯罪事實之證據。
三、被告以外之人於審判外之陳述，雖不符前4 條（即刑事訴訟
    法第159 條之1 至之4 ）之規定，而經當事人於審判程序同
    意作為證據，法院審酌該言詞陳述或書面陳述作成時之情況
    ，認為適當者，亦得為證據。當事人、代理人或辯護人於法
    院調查證據時，知有第159 條第1 項不得為證據之情形，而
    未於言詞辯論終結前聲明異議者，視為有前項之同意。刑事
    訴訟法第159 條之5 定有明文。本件證人潘昱抒於警詢中之
    證述，被告乙○○及其選任辯護人、檢察官於本院審理時均
    同意得為證據。本院審酌上開證據取得並無不法之情事，且
    與待證事實有關聯性，以之為認定犯罪事實之證據尚屬適當
    ，依上引刑事訴訟法之規定自有證據能力。
四、除顯有不可信之情況外，從事業務之人於業務上或通常業務
    過程所須製作之紀錄文書、證明文書，得為證據，刑事訴訟
    法第159 條之4 第2 款定有明文。本件本院向台北富邦商銀
    行高雄分行、彰化商業銀行高雄分行、彰化商業銀行鳳山分
    行、台灣中小企業銀行大發分行、聯邦商業銀行、台灣土地
    銀行三民分行、中國信託商業銀行函查告訴人甲○○在上開
    銀行存款、交易明細及信用卡是否有停卡之情事所為函覆均
    係從事金融業務之人於業務上所作成之文書，依上引刑事訴
    訟法之規定，亦自有證據能力。
貳、實體部分：
一、訊據上訴人即被告乙○○（下稱被告乙○○）對於曾經在事
    實欄所載之時間內拘禁告訴人甲○○之事實，固供認不諱，
    惟矢口否認有何強取告訴人甲○○皮包之內有身分證、駕照
    、行照、第一商銀金融卡各1 張、900 元、數目金額不詳之
    零錢及與甲○○回其住處拿換洗衣物時，有取得甲○○之存
    摺等物品，亦否認有逼使甲○○道出提款卡密碼等情事，辯
    稱：皮包內並無900 元，提款卡、鑰匙均係甲○○自己拿出
    來云云。
二、經查：
  (一)證人即告訴人甲○○於檢察官偵查中以證人之身分先後具結
    證稱：「他們打我時把我身上的900 元及零錢拿走」、「96
    年11月22日晚上11時50分左右，我在我家門口，剛騎機車回
    到家門口，就有兩位男的從背後叫我，我轉身時他們就束住
    我的脖子，當時拉不動我，後來郭宏就一起來幫忙拉，那
    兩位男子一位叫『做麵包仔』，一個是曾宗傑叫來讓乙○○
    驅使的小弟，他們三人把我拉上一輛白色喜美自小客車上，
    當時乙○○坐在副駕駛座上，由郭宏開車，另外那兩個坐
    在我身上，當時我眼睛還沒有被矇住，之後他們開走，到達
    目的地時『做麵包仔』及曾宗傑叫來的小弟動手以我自身所
    穿的外套先蓋在我頭上，再以膠帶纏繞，並帶我到一處矮房
    內，進入該屋後，我就把矇住我頭部的衣服掀開，乙○○就
    動手打我，動手搜我身，把我身上所有東西拿走，當時我身
    上有皮包及零錢，皮包內有身分證、駕照、行照、第一商銀
    金融卡各1 張，現金500 元紙鈔1 張、1 00元紙鈔4 張及一
    些硬幣，那些東西都被乙○○拿走了」等語（見偵字第3561
    8 號卷第91、208 頁）；其於原審審理時亦證稱：「乙○○
    伸手到我口袋拿走我皮包、鑰匙、零錢」等語（見原審(一)卷
    152 頁）。而甲○○確有於96年11月22日自台灣中小企業銀
    行大發分行之帳戶內領取900 元之事實，亦有本院向該行函
    查檢送之交易明細在卷可憑（見本院上更(一)卷第66 -67頁）
    。核與證人郭宏於檢察官聲請原審法院裁定延長羈押時亦
    於法官訊問時陳稱：「（後來有無去拿甲○○身上現金、鑰
    匙及證件？）那是乙○○拿的」等語大致相符（見偵聲字第
    74號卷第10頁）。是證人甲○○上開所證應堪採信。被告乙
    ○○取得甲○○住處鑰匙後，持該串鑰匙前往甲○○前開住
    處取走甲○○所有之存摺5 本（土地銀行、台灣企銀、第一
    銀行、富邦銀行、彰化銀行各1 本）及信用卡8 張（聯邦銀
    行3 張、中國信託銀行5 張）之事實，亦據證人甲○○於檢
    察官偵查中證述在卷（見偵35618 號卷第91頁）；其於原審
    審理時亦證稱：「乙○○、郭宏有開車載我回家拿盥洗衣
    物」等語（見原審(一)卷第159 頁）。核與證人即被告郭宏
    於檢察官偵查中結證稱：「警方查扣的甲○○所有的存摺5
    本、信用卡8 張是乙○○從甲○○家中拿出的。大約甲○○
    被押走後2 天，由乙○○開車載我到甲○○家中，當時我沒
    進去，是乙○○進入拿出的等語（見偵字第35618 號卷第22
    2 頁）；於原審陳稱：「甲○○的存摺、信用卡等物是乙○
    ○到甲○○家中找出來的」等語大致相符（見原審卷第23頁
    、聲羈字第1421號卷第5 頁）。參以證人潘昱抒於原審審理
    時證稱：「我有看到甲○○的皮夾、存摺，乙○○有在甲○
    ○的面前拿甲○○的皮夾、存摺並翻給他看」等語（見原審
    (一)卷第193 頁）。衡情苟被告乙○○未拿取甲○○之前開財
    物，其何以能在甲○○面前翻閱甲○○之皮夾、存摺？是被
    告乙○○事後與甲○○返回其住處時拿取甲○○之盥洗用品
    時，亦有在甲○○住處取得存摺5 本、信用卡等事實，亦堪
    認定。又證人潘昱抒於原審審理時亦證稱：「（是否有看到
    乙○○在逼問甲○○提款卡、信用卡密碼？）我有聽到一點
    點，但沒有看到，因為當時我在上廁所」等語（見原審(一)卷
    第193 頁），是證人甲○○上開所證應堪採信。綜上所述，
    被告乙○○對甲○○施強暴而強行取出甲○○之皮包，其皮
    包內確有身分證、駕照、行照、第一商銀金融卡各1 張及90
    0 元紙鈔及數額不詳之零錢，繼之與甲○○返回其住處拿盥
    洗用品時，亦有搶取甲○○所有銀行存摺及金融卡等物品，
    於返回拘禁處所時，有動手毆打甲○○強逼其供出金融卡之
    密碼之事實堪以認定。
  (二)按刑法上之強盜罪，以行為人有為自己或第三人不所有之意
    圖為構成要件之一，若奪取財物係基於他種目的，而非出於
    不法所有之意思者，縱其行為違法，要不成立強盜罪，此有
    最高法院21年上字第18號判例可資參照。本件被告乙○○確
    有在告訴人甲○○行動自由被剝奪中以強暴之方式取得告訴
    人甲○○身上900 元等財物，固已如上述。惟證人甲○○於
    原審審理時另證稱：「（拿你的信用卡做什麼？）她拿我的
    東西要領錢，因為我被她綁走，所以她要負責養我，但她說
    她沒有錢養我，要我告訴她密碼」、「（有無去網咖唱歌？
    ）有」、「（去網咖、唱歌、吃飯幾次？）去網咖2 次，去
    唱歌、吃飯幾次我記不清楚」等語（見原審(一)卷第154-155
    、159 、163 頁）。核與證人郭宏於檢察官偵查中以被告
    之身分陳稱：「他們有帶甲○○出去上網，一起唱歌，有時
    我也有跟他們一起去」等語大致相符（見偵字第35618 號卷
    第46-47 頁）。參以證人甲○○於原審審理時亦證稱：「她
    綁我的主要目的是翻供」等語（見原審(一)卷第167 頁）；核
    與證人潘昱抒於警詢中證稱：「（乙○○等人控制甲○○時
    ，有無說要綁甲○○到法院開庭審理案件時，幫她改口供，
    並說甲○○的供詞最重要？）乙○○有對甲○○說過」等語
    相符（見偵字第35618 號卷第149 頁）。被告乙○○前此確
    因遭甲○○指訴強劫財物，經檢察官以強盜罪提起公訴後，
    經原審以強盜罪論處，嗣經本院以98年度上訴字第554 號判
    決改依剝奪甲○○之行動自由罪確定，有判決正本在卷可憑
    （見本院上更(一)卷第114 頁）。而證人甲○○上開所證，被
    告乙○○取得其錢財之目的既在供其被剝奪看管期間飲食、
    玩樂所需費用，且拘束其行動自由之自的在於要求甲○○於
    法院審理被告乙○○另案被訴強盜罪時，為其有利之證述，
    則被告乙○○是否有不法所有之意圖即非無疑。又證人甲○
    ○於檢察官偵查中證稱：「我被限制行動約20天」等語（見
    偵字第35618 號卷第92頁）；於原審審理以證人身分接受詰
    問時亦不否認其自96年11月23日起被剝奪行動自由迭於在屏
    東市下車離去止，共計20幾天中是11天至13天後身體才沒有
    被綁住等語（見原審(一)卷第150 、162 頁）。核與證人郭
    宏於檢察官偵查中亦以被告之身分陳稱：「（甲○○在乙○
    ○那邊幾天？）20幾天」等語相符（見偵字第35618 號卷第
    46-47 頁）。足徵告訴人甲○○在其所指行動自由遭剝奪看
    管期間非短，該期間內均由被告乙○○支付所需之費用，而
    如後所述，並無證據證明足以被告乙○○有以取得之金融卡
    提領甲○○在銀行之存款，事實上甲○○在數家銀行之存款
    共計亦不過600 餘元，乙○○所取得者不過900 餘元觀之，
    則被告乙○○就所取得金融卡、存摺及現金部分是否不法所
    有之意圖，顯有可疑。再者，甲○○事後回復自由後，尚與
    郭宏、潘昱抒及被告乙○○於96年11月30日上午，前往張
    張愛珠在高雄縣鳥松鄉住處共同將張愛珠綑綁而剝奪張愛珠
    之行動自由後，將之押解至高雄市三民區及左營區之燦坤3C
    及橡木桶洋酒店自由店刷卡購物，有判決正本在卷可憑（見
    本院上更(一)卷第134 頁背面）。如被告乙○○確有強取甲○
    ○之財物，衡情告訴人甲○○應無再與被告乙○○共同參與
    妨害張愛珠行動自由之理由。
  (三)被告乙○○將甲○○帶入於屏東縣萬丹鄉之矮屋前，將甲○
    ○之手機取走之事實，固據證人甲○○證述在卷。被告乙○
    ○斯時之所以取走該手機，係因當時乙○○見甲○○之手機
    有仁美派出所員警來電，始將手機取走並關機，此亦經證人
    甲○○於本院前審證述在卷（見本院上訴卷第109 頁）。參
    以證人即被告郭宏於原審審理時結證稱：「在海洋大樓跟
    潘健住處這段期間，甲○○的手機有時候在我這邊，有時
    候我還給他，在海洋大樓時，甲○○手機的SIM 卡已經鎖住
    不能使用，後來我們有載他去重新辦理，辦好後，我沒有用
    甲○○的手機打過電話，至於甲○○自己有無打過，我不清
    楚」等語（見原審卷(三)第20頁）；證人甲○○於原審審理時
    證稱：「12月12日我發現我的手機就放在桌上，所以我就打
    了3 通簡訊，1 通電話到我家，事後我有看到1 張紙條，才
    知道當時手機會放在桌上，原來是郭宏和潘昱抒私下講好
    要放我走，但他們不敢光明正大和乙○○作對，所以才故意
    將我的手機放在桌上，要讓我報警」等語（見原審(一)卷第15
    6 頁）。被告乙○○斯時取走甲○○之手機，用意僅係單純
    阻絕甲○○與外界之聯絡，並無為自己不法所有之意圖甚明
    ，否則，其當無不自行使用或加以變價，而逕將該手機交予
    被告郭宏，使郭宏有時尚得將手機交還甲○○之理。
  (四)經本院向台北富邦商銀行高雄分行、彰化商業銀行高雄分行
    、彰化商業銀行鳳山分行、台灣中小企業銀行大發分行、聯
    邦商業銀行、台灣土地銀行三民分行、中國信託商業銀行函
    查告訴人甲○○在上開銀行存款、交易明細及信用卡是否有
    停卡之情事，依富邦商銀行高雄分行所檢送之往來明細覆稱
    ：帳戶內有存款98元，無交易記錄；彰化商業銀行高雄分行
    之往來明細，存款為102 元，無交易記錄；彰化商業銀行鳳
    山分行存款餘額353 元，無交易記錄；台灣中小企業銀行大
    發分行96年11月20日存款1000元，同月22日（即遭剝奪行動
    自由之日）提款900 元；96年12月4 日存款3772元（此筆係
    在甲○○回復其自由後匯入）；聯邦商業銀行覆稱：甲○○
    持有該信用卡4 張，現金卡1 張，其中現金卡客戶已於93年
    6 月15日來電掛失，另信用卡卡號0000-0000-0000-0000 於
    98年7 月31日屆卡片到期日；台灣土地銀行三民分行無任何
    存款及交易記錄；中國信託商業銀行覆稱：甲○○現金卡因
    遲延繳款而於94年7 月8 日列為催收帳務；信用卡並未受強
    制停卡（見本院上更(一)卷第53- 75頁）。證人甲○○於原審
    審理時亦證稱：「我不知道戶頭有無被領出錢」等語（見原
    審(一)卷第167 頁）。是亦無證據足以證明被告乙○○有以其
    手中所持有甲○○之金融卡提領甲○○在銀行中內存款，自
    難認被告乙○○有不法所有之意圖。再者，單就銀行存摺本
    身並無任何交易價值，且如上所述，甲○○上開銀行存摺在
    甲○○行動自由被拘禁期間存款亦僅600 多元，且係存放於
    數家銀行，被告乙○○對之並無不法所有之意圖，應無背於
    常情。
  (五)綜上所述，被告乙○○前揭所辯，伊不曾拿過甲○○財物，
    更未逼問提款卡密碼云云，應係卸責之詞，委無可採，事證
    明確，其犯行洵堪認定。
三、如上所述，本件被告乙○○主觀上並無不法所有之意圖，是
    核被告乙○○所為，係犯刑法第304 條第1 項之以強暴方式
    妨害他人行使權利及行使無義務之事（迫使甲○○供出密碼
    ）之罪，其先後以強暴方式妨害甲○○對其財物之自由管領
    權使其行無義務之事及妨害他人行使權利之行為，時間密接
    ，手法相同，侵害法益相同，獨立性相當薄弱，應僅論以情
    節較重之使人行無義務一罪。公訴人認係犯刑法第328 條第
    1 項之強盜罪，尚有未洽，惟起訴之基本事實相同，本院自
    應變更起訴法條而為審判。再者，被告乙○○雖係於私行拘
    禁甲○○期間以強暴方式取得上開存摺、金融卡等物品，而
    其私行拘禁之犯行業經本院前審判決確定，惟其以強暴方式
    取得上開存摺、金融卡等物品，妨害甲○○行使權利及使其
    行無義務之事，乃私行拘禁以外之另一行為，既非一行為而
    觸犯數罪名之想像競合犯，自應分論併罰，不能認此部分犯
    行應為前確定判決效力所及，附此敘明。被告乙○○於94年
    間，因妨害公務案件，經臺灣高雄地方法院以94年度簡字第
    5323號判處有期徒刑3 月確定，於95年3 月23日易科罰金執
    行完畢之事實，有臺灣高等法院被告前案紀錄表附卷可稽，
    其於上開有期徒刑執行完畢後5 年內，故意再犯本件有期徒
    刑以上之強制罪，為累犯，應依刑法第47條第1項 之規定加
    重其刑。
四、原審就被告乙○○被訴強取告訴人甲○○身上金融卡等財物
    部分認係犯罪事證明確，據以論罪科刑，固非無見，惟此部
    分行為應成立強制罪，已如前述，被告乙○○上訴意旨否認
    犯行，指摘原判決不當，固為無理由，惟原判決關於被告乙
    ○○被訴強盜罪部分既有上開瑕疵可議，自應由本院將原判
    決關於其被訴強盜罪及定應執行刑部分均撤銷改判。爰審酌
    被告乙○○為逼使甲○○在其另案被訴強盜罪審理時為其有
    利之證述，為迫其就範，竟以自力救濟之方式，非法強取甲
    ○○之財物，並逼其供出金融卡密碼，目無法紀，對告訴人
    甲○○所造成之損害尚屬輕微，迄未取得告訴人林勤之諒解
    ，教育程度為高中畢業及其犯罪手法、動機等一切情事，量
    處如主文第二項所示之刑，並諭知如易科罰金之折算標準。
五、被告乙○○、郭宏被訴妨害自由及傷害罪部分業經本院前
    審及原審法院判決確定，故不另論列。
據上論結，應依刑事訴訟法第369 條第1 項前段、第364 條、第
299 條第1 項前段、第301 條，刑法第304 條第1 項、第47條第
1 項、第41條第1 項，刑法施行法第1條之1，判決如主文。
本案經檢察官陳宗吟到庭執行職務。
中    華    民    國    98    年    11    月    18    日
                   刑事第四庭   審判長法  官  蕭權閔
                                      法  官  陳吉雄
                                      法  官  李嘉興
以上正本證明與原本無異。
被告乙○○不得上訴。
檢察官如不服本判決應於收受本判決後10日內向本院提出上訴書
狀，其未敘述上訴理由者，並得於提起上訴後10日內向本院補提
理由書狀（均須按他造當事人之人數附繕本）「切勿逕送上級法
院」。
中    華    民    國    98    年    11    月    20    日
                                      書記官  郭榮芳
附錄本件判決論罪科刑法條：
刑法第304條
以強暴、脅迫使人行無義務之事或妨害人行使權利者，處 3 年
以下有期徒刑、拘役或 3 百元以下罰金。
前項之未遂犯罰之。


司法院資訊處製作；財團法人民間司法改革基金會備份。
